ACORDAO-COMPLETO-2417716

ACÓRDÃO 1903/2020 ATA 27/2020 - PLENÁRIO

VISTOS, relatados e discutidos os embargos de declaração opostos por Luiz Enok Gomes da Silva ao Acórdão 1270/2020-TCU-Plenário.
ACORDAM os ministros do Tribunal de Contas da União, reunidos em sessão do Plenário, ante as razões expostas pela relatora, e com fundamento nos arts. 32, inciso II, e 34 da Lei 8.443/1992, em:
9.1. conhecer dos embargos de declaração e rejeitá-los; 
9.2. dar ciência deste acórdão ao embargante e ao procurador-chefe da Procuradoria da República no Estado da Paraíba.

Embargos de declaração contra acórdão que julgou as contas do recorrente irregulares e condenou-o ao pagamento de débito e de multa em razão de irregularidades ocorridas na gestão de convênios e contratos.

Universidade Federal da Paraíba.

3. Recorrente: Luiz Enok Gomes da Silva (CPF XXX.184.154-XX).

13.1. Ministros presentes: José Mucio Monteiro (Presidente), Walton Alencar Rodrigues, Benjamin Zymler, Raimundo Carreiro, Ana Arraes (Relatora), Bruno Dantas e Vital do Rêgo.
13.2. Ministro-Substituto convocado: Augusto Sherman Cavalcanti.
13.3. Ministros-Substitutos presentes: Marcos Bemquerer Costa, André Luís de Carvalho e Weder de Oliveira.

ACORDAO-COMPLETO-2502627

Acórdão 2530/2021 - Plenário

ACORDAO-COMPLETO-2422996

Acórdão de Relação 2144/2020 - Plenário

Acórdão de Relação

PRU-5

LUIZ ENOK GOMES DA SILVA

ANA ARRAES

Luiz Enok Gomes da Silva opôs embargos de declaração ao Acórdão 1270/2020-TCU-Plenário, nos seguintes termos:
	"Trata-se, em apertada síntese, de Embargos de Declaração opostos em face do v. acórdão retro proferido, visando o aperfeiçoamento da prestação jurisdicional, eis que se observa flagrante contradição na decisão, onde foi decidido pela rejeição das contas do embargante em razão de não ter o mesmo apresentado prestação de contas final, bem como não ter demonstrado boa fé na execução dos recursos, muito embora de forma contraditória, reconheceu que o embargante não era mais gestor da FUNDAÇÃO JOSÉ AMÉRICO quando da prestação de contas final, bem como foi reconhecido a execução do objeto do convênio, o que afastaria, em tese, a má-fé, ou, estaria demonstrada a boa-fé dos gestores, sendo necessário ser identificado o ato de má-fé.
	Desta forma, foi contraditória a decisão na medida que reconheceu a má-fé do gestor, mesmo entendendo que o objeto do convênio fora devidamente executado; ou, houve omissão da decisão ao não identificar o ato de malversação do gestor que implique em sua condenação, em especial ao dano presumido, considerando que houve determinação de devolução dos valores integrais, muito embora considere que o objeto do convênio fora executado.
	Para fins de demonstrar a profunda contradição do julgado, destaca-se o seguinte item do Relatório de Análise das Defesas:
	32. Sobre o tema, deve-se ressaltar que documentos trazidos aos autos pela defendente (peças 45 a 47) denotam que houve execução do objeto pactuado. Dessa maneira, dada a nova documentação trazida aos autos, restaria como irregularidade exclusivamente a ausência de documentação comprobatória da boa e regular aplicação dos recursos, exigida na prestação de contas final.
	Ora, restou demonstrado que o objeto do convênio fora executado, bem como as eventuais falhas apuradas decorreu da irregularidade na prestação de contas final do convênio. 
	No tocante à defesa do embargante, a Auditoria presumiu a má-fé do gestor em razão da ausência de apresentação de documentos na prestação de contas final.
	Ocorre que, quando da prestação de contas do convênio, o embargante não era mais gestor da Fundação José Américo, não podendo ser atribuído a si a ausência de apresentação dos documentos, ademais porque demonstrou ter solicitado toda a massa documental, sem que tivesse obtido êxito.
	Assim, considerando que o convênio fora executado - objeto cumprido - e que no momento da prestação de contas final não era mais gestor da FUNDAÇÃO JOSÉ AMÉRICO, não há como atribuir qualquer dano presumido ao embargante, por não restar demonstrado qualquer ato de dolo ou má-fé praticado pelo mesmo.
	Ora, observa-se que a imputação decorre da ausência de prestação de contas final, a qual jamais pode ser atribuída ao gestor que não está mais gerido a instituição.
	No tocante à responsabilidade quanto a prestação de contas final, recentemente este Colendo Tribunal reeditou a Súmula 230, que assim dispõe: 'Compete ao prefeito sucessor apresentar a prestação de contas referente aos recursos federais recebidos por seu antecessor, quando este não o tiver feito e o prazo para adimplemento dessa obrigação vencer ou estiver vencido no período de gestão do próprio mandatário sucessor, ou, na impossibilidade de fazê-lo, adotar as medidas legais visando ao resguardo do patrimônio público'.
	Assim, cabe ao sucessor a prestação de contas de recursos recebidos pelo antecessor, quando o momento de prestar tais contas recai sob a gestão do sucessor.
	No caso em apreço, o embargante apenas geriu a FUNDAÇÃO JOSÉ AMÉRICO até 09.02.2009, desta forma o dever de prestar contas final ficou a cargo de seu sucessor, não podendo ser atribuído ao embargante tal atribuição.
	Por outro lado, como tratado acima, uma vez observado no Acórdão que o objeto do convênio fora cumprido, tanto é que fora afastada a responsabilidade da fiscal do contrato, não há como atribuir qualquer dolo ou má-fé ao gestor à época da gestão dos recursos.
	Desta forma, resta demonstrada a contradição do julgado.
	Por outro lado, caso entenda em manter a responsabilidade do embargante, entende que há omissão do julgado, eis que não foi delimitado qual o ato de DOLO ou MÁ-FÉ praticado pelo mesmo, considerando que não era o responsável pela apresentação da prestação de contas finais, bem como foi reconhecido no próprio Acórdão o cumprimento da execução do convênio.
	Corroborando com estes argumentos, trago à baila decisão proferida nos autos do processo nº 0801095-98.2017.4.05.8200, que trata de ação de improbidade referente a este Convênio, tendo a decisão assim tratado:
	DECIDO
	A presente demanda busca, ao final, o ressarcimento integral da quantia correspondente ao suposto dano causado aos cofres a Universidade Federal da Paraíba, em razão da prática de atos de improbidade administrativa, assim como o pagamento da multa civil correspondente a duas vezes o valor do prejuízo, ambos atualizados monetariamente e acrescidos de juros legais. Visando garantir esse pretenso ressarcimento e valor da multa a ser aplicada, a UFPB quer tornar indisponíveis todos os bens existentes em nome dos requeridos, até o limite de R$ 10.340.949.31 (dez milhões trezentos e quarenta mil novecentos e quarenta e nove reais e trinta e um centavos) , montante que entende devido a título de ressarcimento, com fundamento jurídico, para justificar o pedido de indisponibilidade de bens, no art. 7º da Lei nº 8.429/92 - Lei de Improbidade Administrativa, in verbis:
	'Art. 7°. Quando o ato de improbidade causar lesão ao patrimônio público ou ensejar enriquecimento ilícito, caberá a autoridade administrativa responsável pelo inquérito representar ao Ministério Público, para a indisponibilidade dos bens do indiciado.
	Parágrafo único. A indisponibilidade a que se refere o caput deste artigo recairá sobre bens que assegurem o integral ressarcimento do dano, ou sobre o acréscimo patrimonial resultante do enriquecimento ilícito'.
	A pretensão de indisponibilidade formalizada nestes autos pela autora se apresenta indicada na petição inicial da seguinte forma:
	Fundação José Américo: R$ 2.821,439,28.
	Rômulo Soares Polari: R$ 2.821.439,28
	Eugênio Paccelli T. Pereira: R$ 541.2709,92
	Luiz Enok G. Da Silva: R$ 2.288.399,67
	Emília Maria T. Prestes: R$ 1.868.399,91.
	Assim, são essas, pois, as importâncias a que a ação visa recuperar em favor da UFPB, que somadas perfazem a quantia de R$ 10.340.949.31 (dez milhões trezentos e quarenta mil novecentos e quarenta e nove reais e trinta e um centavos) ,
	É consabido que a possibilidade de se decretar a indisponibilidade de bens com o intuito de garantir a eficácia de eventual provimento condenatório em razão da prática de atos de improbidade administrativa possui fundamento constitucional, consoante disposição do art. 37, § 4º, da Constituição Federal.
	Desse modo, se o ajuizamento da ação de improbidade administrativa fundamentar-se em enriquecimento indevido (Lei 8.429/92, art. 9º) ou lesão ao Erário (Lei 8.429/92, art. 10) , o juiz poderá decretar a indisponibilidade de bens (Lei nº 8.429/92, art. 7º) , que recairá sobre tantos bens quantos bastem para assegurar o integral ressarcimento do dano, sendo necessária, para respaldar o pedido de urgência de natureza medida cautelar, a existência de fortes indícios da prática de ato de improbidade que cause o enriquecimento ilícito ou dano ao erário, dispensando-se a comprovação de que está havendo dilapidação do patrimônio ou iminência de fazê-la.
	Todavia, a hipótese sub examem não comporta deferimento.
	Num primeiro momento, é preciso que se registre que, ao contrário do que foi dito pela UFPB para justificar o ato de improbidade previsto no art. 11, VI, da LIA, a ré FUNDAÇÃO JOSÉ AMÉRICO efetivamente prestou contas dos recursos recebidos para consecução do objeto do convênio no montante de R$ 569.64923 (node02_04574379750359221) , como se verifica no relatório do grupo de trabalho instituído pela Portaria nº 214/011 e pela Divisão de Acordos e Convênios, que fizeram a análise formal das contas do convênio em questão, resultando na imputação de débito no valor de R$17.987,90, devido a inobservância da correta aplicação dos recursos e, posteriormente inscreveu os responsáveis no Sistema Integrado de Administração Financeiro do Governo Federal - SIAFI, bem como a recomendou a abertura de Tomada de Contas Especial, em razão da não devolução do montante do débito.
	3. DOS PEDIDOS
	ANTE O EXPOSTO, considerando os argumentos acima, observa-se que houve contradição e/ou omissão, eis que o MM Ministro Relator condenou o embargante, mesmo considerando a execução do objeto do convênio e não ser o embargante o responsável pela apresentação da prestação de contas final; bem como, caso seja mantida sua responsabilidade, restou omisso o Acórdão ao não identificar o ato de dolo ou má-fé supostamente praticado pelo embargante, razão porque pugna pelo conhecimento e provimento dos presentes embargos, para fins de ao final reconhecer regular as contas do embargante e afastar sua imputação ou, sucessivamente, afastar a pena de multa e de imputação do débito presumido, limitando sua responsabilidade a eventual dano concreto ao erário."
	É o relatório.

Anna Maria da Trindade dos Reis (OAB/DF 6.811), Davidson Lopes Souza de Brito (OAB/PB 16.193) e outros representando Emília Maria da Trindade Prestes; Fábio Vinícius Maia Trigueiro (OAB/PB 16.027) representando Eugênio Paccelli Trigueiro Pereira.

Não atuou.

EMBARGOS DE DECLARAÇÃO. CONTAS IRREGULARES, COM DÉBITO E MULTA. CONHECIMENTO. OBSCURIDADES, OMISSÕES, OU CONTRADIÇÕES NÃO CONFIGURADAS. NEGATIVA DE PROVIMENTO. CIÊNCIA.

TOMADA DE CONTAS ESPECIAL (TCE)

não atuou.

Atendidos os requisitos de admissibilidade dos arts. 32, inciso II, e 34 da Lei 8.443/1992 c/c o art. 287 do Regimento Interno, conheço dos embargos de declaração opostos por Luiz Enok Gomes da Silva ao Acórdão 1270/2020-TCU-Plenário, que julgou irregulares as contas do recorrente, com condenação ao pagamento de débito solidário e imputação de multa.
2.	Esta tomada de contas especial foi instaurada pela Universidade Federal da Paraíba (UFPB) , em desfavor da Fundação José Américo (FJA) , beneficiária dos recursos transferidos, de Eugênio Paccelli Trigueiro Pereira, diretor executivo da FJA à época, Luiz Enok Gomes da Silva, antecessor de Eugênio Paccelli, e Emília Maria da Trindade Prestes, fiscal do convênio, em razão da impugnação total das despesas do Convênio 232/2007, celebrado entre a UFPB e a FJA, tendo por objeto o "Levantamento e acompanhamento das condições concretas de gestão das secretarias municipais de 53 municípios do Estado da Paraíba".
3.	Relembro, inicialmente, que se instaurou esta TCE em atendimento ao subitem 9.2 do Acórdão 1454/2014-TCU-Plenário, prolatado no processo de representação formulada pela então Secex/PB acerca de irregularidades ocorridas na Fundação José Américo - fundação de apoio à Universidade Federal da Paraíba - relacionadas à gestão de convênios e contratos firmados com a universidade e com outros entes federais.
4.	O citado subitem foi vazado nos seguintes termos, in verbis:
" (...) 
9.2. determinar à UFPB que, no prazo de 30 (trinta) dias, se ainda não o fez, instaure, se for o caso, e/ou conclua as Tomadas de Contas Especiais referentes aos convênios 209/2006, 210/2006, 213/2006, 214/2006, 219/2007, 220/2007, 222/2007, 223/2007, 224/2007, 225/2007, 227/2007, 228/2007, 229/2007, 231/2007, 232/2007, 233/2007, 239/2007 e 240/2007 e aos contratos 01/2010, 02/2010, 03/2010, 04/2010 e 041/2010."
5.	Esta tomada de contas especial cuida especificamente do Convênio 232/2007.
6.	Os recursos do convênio, no montante de R$ 636.000,00, foram liberados de uma só vez e creditados na conta corrente específica em 2/4/2008.
7.	O embargante foi citado em razão da "impugnação das despesas do Convênio 232/2007, em virtude da ausência da documentação comprobatória, exigida inclusive para a prestação de contas final e a não comprovação da execução do objeto pactuado".
8.	O embargante alegou em suma:
8.1. 	teve suas contas rejeitadas em razão de não ter apresentado prestação de contas final, bem como não ter demonstrado boa-fé na execução dos recursos, sendo contraditório o fato de a decisão ter reconhecido que ele não era mais gestor da Fundação José Américo quando da prestação de contas final, além de ter sido reconhecida a execução do objeto do convênio;
8.2. 	a decisão foi contraditória, na medida em que reconheceu a má-fé do gestor, mesmo entendendo que o objeto do convênio fora devidamente executado;
8.3. 	omissão da decisão ao não identificar o ato de malversação do gestor que implicasse sua condenação;
8.4. 	foi presumida a sua má-fé, em razão da ausência de apresentação de documentos na prestação de contas final;
8.5. 	reproduziu trecho da decisão adotada nos autos do processo 0801095-98.2017.4.05.8200, que trata de ação de improbidade referente ao mesmo convênio, 232/2007.
9.	Não há como acolher tais alegações recursais.
10.	Primeiramente, já abordei a alegada matéria sobre improbidade administrativa em meu voto condutor do acórdão ora atacado, tendo me manifestado nos seguintes termos:
"28. Equivocou-se o defendente ao afirmar que, para fins de responsabilização, há de ser sopesada a sua conduta na participação real e efetiva no ato tido como ímprobo, uma vez que não compete a esta Corte de Contas o julgamento de atos de improbidade administrativa.
29. Este processo de TCE representa o exercício constitucional do controle externo deste Tribunal, no sentido de julgar as contas daqueles que derem causa a perda, extravio ou outra irregularidade de que resulte prejuízo ao erário (CF, art. 71, inciso II, parte final) ."
11.	Da mesma maneira, tratei do tema de ação judicial em curso envolvendo igual matéria à examinada neste processo, registrando o seguinte: 
"31. Sobre a notícia de que existe processo na Justiça Federal versando sobre irregularidades tratadas neste processo, tal fato não altera o curso deste processo, em razão do princípio da independência das instâncias, aplicável aos processos desta Corte.
32. Somente sentença penal transitada em julgado que reconheça a inexistência de fato ou afirme categoricamente ter o réu não cometido o crime possui força bastante para fazer coisa julgada neste processo de TCE, o que não é o caso."
12.	Não há como acolher a alegação de contradição em razão da condenação do embargante baseada na ausência de prestação de contas final, quando a própria decisão reconheceu que, ao final da execução do convênio, ele não era mais gestor da Fundação José Américo.
13.	Em primeiro lugar, sua citação, antes transcrita, demonstra que o chamamento se deu em virtude da impugnação de despesas no período em que era o gestor da citada fundação, pois somente respondeu pelo valor de R$ 460.927,00, que representa parte do total repassado via convênio.
14.	Além disso, em momento algum no acórdão ora recorrido, imputou-se condenação de devolver valores ou multa baseada em exame de má-fé na conduta do embargante. 
15.	A avaliação de sua conduta teve como norte a não comprovação da boa e regular aplicação dos recursos federais por ele geridos, conforme se comprova do seguinte trecho do relatório por mim adotado como razões de decidir este processo:
" (...) 
48. Por força do que dispõe o art. 70, parágrafo único, da Constituição Federal, bem assim o art. 93 do Decreto-Lei 200/1967 c/c o art. 66 do Decreto 93.872/1986, a comprovação da boa e regular aplicação dos recursos compete exclusivamente ao gestor dos recursos.
49. Tal entendimento está consolidado nesta Corte de Contas, conforme se verifica nos Acórdão 1577/2014-TCU-Segunda Câmara, rel. ANDRÉ DE CARVALHO; 6.716/2015-TCU-1ª Câmara, rel. AUGUSTO SHERMAN; 9.254/2015-TCU-2ª Câmara, rel. ANA ARRAES; 9.820/2015-TCU-2ª Câmara, rel. RAIMUNDO CARREIRO; e 659/2016-TCU-2a Câmara, rel. MARCOS BEMQUERER.
50. Desse modo, ao contrário do que supõe o responsável, o ônus da prova recai sobre o gestor, e não sobre o TCU, devendo o gestor fornecer todas as provas da regular aplicação dos recursos sob sua responsabilidade, em conformidade com os normativos vigentes e reiterada jurisprudência do TCU, não cabendo a esta Corte de Contas determinar a qualquer órgão que ofereça documentos a seus ex-gestores. As normas que regulam o processo de controle externo não concedem ao responsável a faculdade de solicitar produção de provas ao TCU, como a realização de diligências, consoante assentado na jurisprudência (Acórdão 3535/2015-TCU-Segunda Câmara, rel. Augusto Nardes) ."
16.	Por último, afirmou contradição entre sua condenação e a execução do objeto do convênio.
17.	Para chegar a tal conclusão, transcreveu o seguinte trecho do relatório condutor do acórdão agora embargado:
" (...) 
32. Sobre o tema, deve-se ressaltar que documentos trazidos aos autos pela defendente (peças 45 a 47) denotam que houve execução do objeto pactuado. Dessa maneira, dada a nova documentação trazida aos autos, restaria como irregularidade exclusivamente a ausência de documentação comprobatória da boa e regular aplicação dos recursos, exigida na prestação de contas final."
18.	Descontextualizada, a leitura de tal trecho poderia dar margem a dúvidas.
19.	Ocorre que o transcrito trecho foi extraído do exame da defesa de Emília Maria da Trindade Prestes, fiscal do Convênio 232/2007.
20.	Como matéria de defesa, a citada fiscal juntou alguns documentos referentes ao mencionado convênio, para demonstrar o desempenho de sua função, que, em segundo plano, trariam indícios da execução do objeto. 
21.	O encaminhamento daquela documentação teve razão de ser pela forma equivocada dos termos de sua citação, suscitando sua exclusão dos presentes autos, conforme deixei assentado no seguinte trecho de meu voto, in verbis: 
" (...) 
37. Em primeiro lugar, essa responsável merece ser excluída da relação processual.
38.	 A irregularidade descrita na sua citação foi: 'não comprovação da boa e regular aplicação dos recursos do Convênio 232/2007, em virtude da ausência da documentação comprobatória, exigida inclusive para a prestação de contas final, e da não comprovação da execução do objeto pactuado'.
39.	 Cristalino está que a ela não competia, na qualidade de fiscal do convênio, a responsabilidade pela composição e apresentação da prestação de contas do Convênio 232/2007, obrigação adstrita aos gestores da FJA.
40.	 Dessa forma, tem-se que a citação a ela dirigida continha vício insanável, porque lhe foi imputada conduta incompatível com a função de fiscal e chamada a apresentar alegações de defesa em razão da impugnação das despesas do convênio, em virtude da total ausência da documentação comprobatória, exigida inclusive para a prestação de contas final.
41.	Além disso, os documentos juntados por Emília Maria demonstram que desempenhou sua função de fiscal de convênio, com o acompanhamento de etapas e atividades relacionada ao Convênio 232/2007, tais como: visitas in loco, capacitações e treinamentos, acompanhamento do desenvolvimento da gestão da educação municipal, implementação do Programa de Fortalecimento Institucional das Secretarias Municipais de Educação do Semiárido - PROFORTI, no estado da Paraíba, com a implantação do objeto do convênio em cinquenta e três municípios paraibanos." (grifo não é do original) 
22.	Ademais, os tão comentados documentos foram considerados na análise da defesa do embargante, constante do relatório da unidade técnica, por mim adotado como razões de decidir este processo, conforme afirmado no seguinte trecho:
" (...) 
47. Assim, em vista da ausência de apresentação de documentos para as irregularidades apontadas no ofício de citação, serão considerados na análise somente os elementos já presentes nos autos, sem prejuízo do já exposto, referente à documentação anexada ao processo pela Sra. Emília Maria."
23.	Por derradeiro, não é demais relembrar que o embargante não trouxe, quando da citação e também deste recurso, um único documento capaz de demonstrar ter aplicado corretamente os recursos federais por ele administrados.	
24.	Em conclusão, deve ser negado provimento ao recurso em tela, oposto por Luiz Enok Gomes da Silva.	
	Ante o exposto, VOTO por que o Tribunal adote a minuta de acórdão que ora submeto à deliberação deste Colegiado.
TCU, Sala das Sessões Ministro Luciano Brandão Alves de Souza, em 22 de julho de 2020.
ANA ARRAES 
Relatora